最高法院刑事判決　　　　　　　　　　　　　　　八十八年度台上字第二五四一號
　　上訴人　台灣高等法院台南分院檢察署檢察官
　　被　告　甲○○
右上訴人因被告傷害致人於死案件，不服台灣高等法院台南分院中華民國八十八年二
月十二日第二審更審判決（八十八年度上更(一)字第一九號，起訴案號：台灣雲林地方
法院檢察署八十七年度偵字第一八五六號），提起上訴，本院判決如左：
    主  文
原判決撤銷，發回台灣高等法院台南分院。
    理  由
本件原判決認定被告甲○○係海陽營造股份有限公司職員，林錦森為工地主任，二人
因該公司承造中部第二高速公路而同住雲林縣林內鄉○○村○○路一二二號工務所。
被告因懷疑林錦森於工作之際，經常藉故刁難，積怨在心，民國八十七年四月十七日
，被告在工地又遭林錦森與該公司另一職員雷聰騰毆打，乃憤而返回台北，途中怨氣
難消，竟基於傷害之犯意，於當晚在台北縣新莊市○○路某夜市刀具行，以新台幣四
百元購買柴刀一把後，包計程車，於翌（十八）日凌晨三時十五分許，返回該工務所
，先找雷聰騰未果，再找林錦森理論。質之為何要如此對待伊，因林錦森回答，未令
被告滿意，被告即持該柴刀猛砍林錦森右手、腳各二刀，致林錦森右肩胛部至三角肌
部鈍器砍傷創二十四公分、右上臂後至肘關節處鈍刀器砍創十×九×三公分、右小腿
前部下方鈍刀器砍傷七×四×三公分脛骨斷裂、右足背鈍刀器砍傷九×三公分等傷。
被告行兇後，即行離去，林錦森受傷後，呼叫同事黃威傑將其送醫，於當日凌晨四時
十分許，因大量出血致休克死亡等情。因而撤銷第一審判決，仍論處被告傷害人之身
體，因而致人於死罪刑，固非無見。
惟查：按有罪判決書所記載之犯罪事實，為論罪科刑適用法律之基礎，故凡於適用法
令有關之重要事項，必須詳加認定，明確記載，然後於理由內敘明犯罪事實所憑之證
據及認定之理由，始足為適用法令之依據。若事實未有此記載，而理由加以說明，為
理由失其依據。如事實有此記載，理由未予說明，則為理由不備，按諸刑事訴訟法第
三百七十九條第十四款規定，其判決當然違背法令。本件原審認定，被告係因懷疑林
錦森於工作之際，經常藉故刁難，積怨在心。於案發前一日在工地又遭林錦森與該公
司另一職員雷聰騰毆打，乃憤而返回台北，途中怨氣難消，起意行凶，於理由中並以
被告係因先前遭被害人與雷聰騰聯手毆打欺侮，懷恨在心，致一時衝動，鑄下大錯云
云（原判決第一頁倒數第三行起、第五頁倒數第七行至第八行），即認定被告因懷疑
被害人於工作之際經常藉故刁難，復於案發前一天又遭被害人與雷聰騰二人毆打為其
犯罪之動機，並以資為量刑之依據，然原判決就此並未詳敘其認定之所憑，僅於理由
中就所記載之犯罪事實泛言被告坦承持刀砍傷被害人並據證人即老闆陳明寬、黃威傑
、雷聰騰於警偵訊及第一審證屬實云云（原判決第二頁倒數第四至第二行），已屬理
由不備；況依卷附資料，證人陳明寬於第一審僅證稱被害人與被告二人在管理上有不
同意見，管理方式不同，二人及雷聰騰均無權解僱司機（一審卷第三十八頁背面、第
三十九頁正背面），而依證人雷聰騰、黃威傑警偵訊所稱，似因被告將一名潘姓推土
機司機開除，並將推土機鑰匙取走，被害人知悉後要雷聰騰向被告取回鑰匙，被告因
而與雷聰騰發生拉扯二人倒地，被害人曾要毆打被告，為雷聰騰拉開，被告並曾言要
叫兄弟來（警訊卷第十頁背面、十二頁背面、第十五頁、第十六頁背面、偵查卷第二
十九頁、原審上訴卷第三十八頁），如果無訛，似無原審所認定之被害人常藉故刁難
及案發前一天與雷聰騰聯手毆打被告之情事；又原審以被告警偵訊及一、二審供述，
及參酌下手部位，另認定被告攜帶柴刀入工務所後先找雷聰騰未果，再找被害人理論
，未令被告滿意，始持柴刀行凶，且意在傷害，死亡非其本意（原判決理由第二點）
，然果被告曾先質問被害人，於被害人回答不滿意始下手行凶，則被害人應知被告係
行凶者，惟依證人即黃威傑之證述，其係住於隔棟樓三樓，被害人係睡於另棟二樓，
二棟一樓相通，係聽見被害人在樓下呼叫，始下來見被害人全身是血，當時被害人尚
能說話，問是何人行凶，稱係「這裡的仔子」（見相驗卷第六頁背面、第七頁、第二
十四頁背面），被害人並未稱係被告所為，似不知行凶者係被告，又依被告於警訊中
所供其係要所僱計程車等一下，於行凶後又即返回搭原車離去（警訊卷第四頁背面）
，顯見被告係有計劃行凶，似非因被害人回答未令其滿意始下手，果爾，被告上開警
訊所供亦滋疑義。究被害人有無被告所稱工作上常藉故刁難，案發前有無聯手毆打被
告，二人工作相處情形如何？何以僅因另一司機之緣故，被告於北返告知老闆，老闆
已表示上班後處理（一審卷第三十九頁），其仍憤恨難消，連夜專程僱車南下，執意
行凶，係其長期積怨，抑或其心性使然？又依檢察官勘驗現場結果，研判係在床上所
砍，床上有鞋印痕跡（相驗卷第十九頁背面），果如被告所稱其係撞開門入內與被害
人對話後始下手行凶，何以其須上床行凶，何以能砍到被害人右腳二刀？究其係與被
害人對話後下手，抑或趁被害人熟睡之際上床行凶？又持專用於砍劈堅硬木柴之柴刀
，朝被害人腳、手及肩部砍四刀，使被害人因失血過多於四十分鐘後即死亡，其主觀
上有無殺人之故意或不確定之故意，均殊堪研求，凡此與認定被告之犯意及量刑至有
關係，原審未詳予調查，細心勾稽，率採信被告之供詞，自嫌速斷。以上諸端，或為
上訴意旨所指摘，或為本院得依職權調查之事項，應認原判決仍有撤銷發回之原因。
據上論結，應依刑事訴訟法第三百九十七條、第四百零一條，判決如主文。
中      華      民      國    八十八    年      五      月     十九     日
                              最高法院刑事第二庭
                                  審判長法官  莊  來  成
                                        法官  呂  潮  澤
                                        法官  謝  俊  雄
                                        法官  白  文  漳
                                        法官  蘇  振  堂
      右正本證明與原本無異
                                              書  記  官
中      華      民      國    八十八    年      五      月    二十一    日
